臺灣高等法院臺南分院民事判決　95年度重上更（一）字第32號
上　訴　人　丙○○
訴訟代理人　蔡雪苓　律師
複　代理人　黃郁婷　律師
上　訴　人　乙○○
被 上 訴人　臺灣金聯資產管理股份有限公司（即萬泰商業銀行
　　　　　　股份有限公司承當訴訟人）
法定代理人　甲○○
訴訟代理人　許世烜　律師
上列當事人間請求清償借款事件，上訴人對於中華民國92年1月
10日臺灣臺南地方法院第一審判決（89年度重訴字第203號）提
起上訴，判決後經最高法院第一次發回更審，本院於96年1月16
日言詞辯論終結，判決如下：
    主  文
原判決廢棄。
被上訴人在第一審先位之訴及假執行之聲請均駁回。
上訴人乙○○應給付被上訴人新臺幣壹仟零玖拾壹萬元，及自民
國八十八年九月二十五日起至清償日止，按年息百分之五計算之
利息。
被上訴人其餘備位之訴及假執行之聲請均駁回。
本判決命上訴人乙○○給付部分，於被上訴人以新臺幣佰陸拾
萬陸仟元為上訴人乙○○預供擔保後得假執行；但上訴人乙○
○如於執行標的物拍定、變賣或物之交付前，以新臺幣壹仟零玖
拾壹萬元為被上訴人預供擔保，得免為假執行。
第一、二審及發回前第三審訴訟費用，由上訴人乙○○負擔十分
之九，餘由被上訴人負擔。
    事  實
甲、上訴人方面：
一、聲明：求為判決：（一）原判決廢棄。（二）被上訴人在第
    一審之訴駁回。（三）第一、二審訴訟費用由被上訴人負擔
    。
二、陳述：除與原判決及本院前審判決記載之事實相同者予以引
    用外，並補稱：
（一）茲先對最高法院95年度臺上字第1759號判決表示意見如下
      ：
    (一)最高法院上揭判決發回理由，係指上訴人丙○○雖稱其父
      陳水成於民國（下同）84年12月下旬，即將向臺南市第四
      信用合作社（下稱四信合作社）之貸款清償完畢，但該筆
      87年2 月20日之貸款（亦係向四信合作社貸款）借據，係
      於86年8月間所印製，上訴人乙○○於自首時陳稱其於 84
      年6 月20日，盜用陳水成及上訴人丙○○印章蓋於空白借
      據，即與事實不符；又陳水成之四信合作社存摺，於84年
      9 月1日電匯存入新臺幣（下同）660萬元（陳水成當日不
      只電匯存入660萬元，另有一筆電匯存入1,419,052元，用
      來還款加上利息之8,019,052元），係記載轉帳支出6,009
      ,877 元及2,009,175元，並無還款之記載，故不能證明被
      上訴人已受領還款之事實，縱認該款項係上訴人乙○○偽
      造取款條領走，亦係上訴人乙○○盜領陳水成存款問題，
      兩造間關於該借貸債務仍然存在云云。
    (二)惟關於第一點重點在所認定之上訴人乙○○之「自首陳述
      」是否完整。按上訴人乙○○於自首狀內，就被上訴人所
      指之附表二編號3之87年2月20日金額640 萬元之借據，即
      已列入證物內敘明係屬偽造之文書。上訴人丙○○固稱其
      與陳水成於84年12月下旬後，即未與四信合作社有往來，
      惟真意為於84年底即將借款還清，不再與銀行有借貸關係
      ，但該帳戶仍然存續。且上訴人乙○○在自首時，係稱陳
      水成於84年6 月20日向四信合作社借款，其乃「利用此機
      會」盜蓋印章於借款所需文件等，然衡諸經驗法則，其應
      非一次於當日全部盜蓋完畢。因上訴人乙○○偽造之借據
      不少，如果一次盜蓋許多張，極有可能被發現，況上訴人
      乙○○至85年5月6日始開始偽造借據，如其於84年6 月20
      日即起犯意，應不會拖如此之久。此係因自首狀寫得太簡
      略，但將此過失之不利益，竟歸上訴人丙○○承擔實不公
      平，上訴人乙○○實際上是利用「有借款致開始有往來」
      之機會，才趁機盜蓋印章，而據上訴人乙○○於刑事案件
      中之陳述，大部分借據其係利用84年間陳水成有借款時趁
      來往之便盜蓋，而系爭86年所印製之借據，則係87年間以
      萬泰商業銀行股份有限公司（下稱萬泰銀行）要承受四信
      合作社，銀行須重新建立客戶基本資料檔案為由來要求用
      印而伺機盜蓋，亦據上訴人乙○○在鈞院所陳明。且上訴
      人乙○○於原審復提出其盜蓋陳水成及上訴人丙○○印章
      ，而未使用之空白印鑑卡各1 紙、盜蓋陳水成印章而未使
      用之四信合作社活期儲蓄存款取款憑條5 紙、盜蓋陳水成
      、上訴人丙○○印章之空白擔保放款借據4 紙、上訴人丙
      ○○之概括式同意書1紙、空白約定書1紙、空白之個人資
      料表3 紙，及上訴人乙○○盜用印章借新還舊後，取得原
      審判決附表一編號3、4、5、6借款之借據，益徵上訴人乙
      ○○所陳其利用機會盜蓋上訴人丙○○、陳水成之印章應
      屬可信。況上開空白文件中之盜蓋陳水成、上訴人丙○○
      印章之空白擔保放款借據4紙中之1紙、上訴人丙○○之概
      括式同意書1紙及空白約定書1紙，亦均為86年所印製，足
      徵上訴人乙○○利用機會盜蓋空白文件之行為不只一次，
      被上訴人僅據自首狀文義不清之部分，即指上訴人乙○○
      於自首時陳稱盜蓋印章於空白借據之時點與事實不符，應
      非可採。
    (三)關於第二點，有關陳水成存摺之記載方式為轉帳而非還款
      乙節，其重點在陳水成交付取款條予上訴人乙○○時，究
      係拜託上訴人乙○○代為向四信合作社還款，抑或委由四
      信合作社之經理乙○○辦理還款手續，此為後者無疑。按
      存摺之記載權人，為四信合作社包括該社職員，絕非陳水
      成，故電腦紀錄在陳水成存摺上之記載是「轉帳支出」或
      「還款」，係由被上訴人或上訴人乙○○自行記載，還款
      者也可能記載為轉帳支出。且依該存摺內容亦可以看出，
      除上訴人乙○○所稱款項為其所挪用之陳述外，上訴人復
      已提出附表四之內容，證明陳水成每次還款時，依匯入款
      項之數額均恰為欲清償之借款本金加上該筆借貸之利息觀
      之，可知陳水成絕非僅係單純存款而已，應係專為還款。
      就前筆挪用200萬元部分，事實上陳水成於84年9月1 日匯
      8,019,052 元，至其於四信合作社之活期帳戶用以清償如
      附表四所示之A、B、C、D四筆合計800 萬元之借款及利息
      ，時任四信合作社經理之上訴人乙○○卻未按客戶之指示
      予以清償，僅轉帳6,009,877元清償B、C、D之借款，而挪
      用2,009,175 元，且上訴人乙○○如要挪用，為何不挪用
      整數200萬元，而要加上9,175元，即係怕被陳水成發現數
      額不符。陳水成向四信合作社所借之款項，確實已於84年
      12月1 日全數清償完畢，嗣陳水成及上訴人丙○○均未與
      四信合作社或萬泰銀行，成立任何契約或受讓任何金錢，
      再無消費借貸關係存在。
    (四)再依債務本旨，向債權人或其他有受領權人為清償，經其
      受領者，債之關係消滅，民法第309條第1項定有明文。陳
      水成於 84年6月20日至84年12月間，還款時均係將所欲清
      償之本金及利息，匯入其於四信合作社之帳戶後，將蓋妥
      印章之取款條交由當時任四信合作社北門分社經理之上訴
      人乙○○，且如上所述於84年9月1日，亦係由陳水成親赴
      四信合作社交付 8,019,052元之取款條予上訴人乙○○，
      以完成還款作業。然上訴人乙○○則擅自篡改資料，僅轉
      帳還款600萬元與利息，而挪用其中之200萬元及利息。按
      上訴人乙○○既係四信合作社之經理，作為該分社之代表
      人，受理貸款之還款，乃是其所掌職務之一，上訴人乙○
      ○為有受領權之人，陳水成所為當屬清償借款之行為，揆
      諸上揭條文規範意旨，當已發生清償之效力。嗣上訴人乙
      ○○未繳入行庫而予挪用，並非屬盜領陳水成之存款，而
      係業務侵占四信合作社之財產，四信合作社應向上訴人乙
      ○○求償，與陳水成、上訴人丙○○父子並無關係。
（二）被上訴人先位聲明部分─原審判決理由，係以被上訴人之
      前手即萬泰銀行，主張上訴人丙○○於88年6 月24日，邀
      同上訴人乙○○為連帶保證人，向萬泰銀行借貸1,091 萬
      元之本金，然上訴人丙○○僅攤還部分本金及至88年9月2
      3日止之利息，尚積欠1,091萬元之本金，故其得依消費借
      貸之法律關係，向上訴人請求連帶返還。惟上訴人根本未
      曾向萬泰銀行借款，自無返還消費借貸款項之義務：
    (一)系爭88年6 月24日以上訴人丙○○為主債務人、上訴人乙
      ○○為連帶保證人向萬泰銀行借款之借據，係上訴人乙○
      ○所偽造：被上訴人主張萬泰銀行與上訴人丙○○成立消
      費借貸關係，惟其所提出載有上訴人丙○○姓名及印章之
      借據、授信約定書，其上上訴人丙○○之簽名及印章，均
      非真正。惟原判決僅自行以上訴人不爭執之土地抵押權設
      定契約書等文件上之「丙○○」印文影本，逕與系爭借據
      上之印文影本比對後認二者相符，即謂系爭借據上之印文
      為真正，而完全未審酌其餘可證明系爭印文非屬真正之證
      據，顯有違誤。事實上係上訴人乙○○利用其職務之便，
      擅自變更上訴人丙○○原留存於銀行之印鑑、電話及通訊
      地址，再於系爭借據及授信約定書上，要其父親偽簽上訴
      人丙○○之簽名，並盜蓋其偽刻之印章，故簽名非上訴人
      丙○○所為，印章亦非上訴人丙○○所有。而系爭借據上
      上訴人丙○○姓名之「見簽人」，即為偽造文書之上訴人
      乙○○本人，故上訴人乙○○陳稱系爭借據為其一手偽造
      而成，自屬可信。且證人林雅芳即本件借款之萬泰銀行分
      行經辦人員證稱：「是將系爭借據及授信約定書等資料交
      由乙○○拿去讓借款人（丙○○）對保。」等語，足徵系
      爭消費借貸契約並未經萬泰銀行經辦人員確實對保，被上
      訴人並不能證明其上之簽名及印章為真。又系爭借據非屬
      真正，及上訴人乙○○持之向萬泰銀行詐欺得款1,091 萬
      元之事實，業經原審法院89年度訴字第1106號、鈞院90年
      度上訴字第1088號刑事判決確認。因現今均屬電腦刻印，
      故如以舊有印文為藍本，很容易就能刻出十分相似之新印
      章，且系爭借據上之印文字體較細，而真正之印文字體較
      粗，觀之實為不同。況事實上該2 印章絕非同一，因為由
      上訴人乙○○所偽刻之「丙○○」印章，業在該案判決確
      定後經原審法院檢察署執行沒收而銷燬，此有原審法院檢
      察署南檢玲總字第33471 號函乙份在卷可稽，而上訴人丙
      ○○早先蓋用於抵押權設定契約書之真正印章，現仍為上
      訴人丙○○持有，亦經前審法官勘驗該枚印章，可知確有
      另1 枚與上訴人丙○○真正之舊印章不同之偽刻印章存在
      ，故系爭借據上之印文絕非真正。而系爭借據既係由上訴
      人乙○○所偽造，則上訴人丙○○自始至終均不曾與萬泰
      銀行成立消費借貸契約，未自萬泰銀行處收受借款，萬泰
      銀行該筆款項，形式上雖係匯入以上訴人丙○○為戶名之
      帳戶內，然實質上該筆款項卻係由上訴人乙○○收受，乃
      被上訴人主張依上訴人丙○○與萬泰銀行間不存在之消費
      借貸契約關係，請求上訴人返還借款，自無理由。
    (二)原審判決另認衡諸一般銀行實務，辦理變更印鑑之手續嚴
      謹，均需本人備齊身分證、變更之印鑑章親至銀行辦理，
      故上訴人乙○○應不會一手遮天，上訴人丙○○會知悉萬
      泰銀行已將該筆鉅額款項匯入其帳戶，乃謂上訴人丙○○
      不得空言否認收受此筆款項。惟此實在是高估萬泰銀行作
      業之謹慎程度，本件糾紛即係因為萬泰銀行內部作業管理
      查核不夠嚴謹，又任由銀行經理乙○○監守自盜之萬泰銀
      行之雙重過失所引起，上訴人丙○○並不知有萬泰銀行之
      新帳號，對於該帳戶曾匯入款項乙事當然亦不知情，款項
      復遭偽印章盜領一空，上訴人丙○○如何得知？此觀鈞院
      前審於92年9月3日訊問證人王雅雯時證稱：「他（丙○○
      ）本人沒有親自到銀行，是乙○○經理拿回來給我的（印
      鑑卡暨更換申請書），拿給我時已經簽名、蓋章好了，我
      問莊經理是否有讓本人簽名蓋章，他告訴我說丙○○是他
      親戚，他拿給他簽的。」等語，可知辦理更換印鑑之承辦
      人王雅雯根本未曾見過上訴人丙○○，其明知上訴人丙○
      ○未曾到過銀行，亦未主動向上訴人丙○○本人查證，致
      本須由上訴人丙○○本人親自前往辦理，亦須有經辦、副
      （襄）理、經理等銀行人員層層核對，始能過關之變更印
      鑑程序，萬泰銀行竟違背財政部所規定之親辦程序，任由
      當時已非該分行經理之總行稽核乙○○變更客戶之印鑑。
      原判決所認知之「一般銀行實務」，顯未符合萬泰銀行在
      本件印鑑變更之管理鬆散、監控疏忽之作業程序。又上訴
      人丙○○原在四信合作社之活期儲蓄存款存款印鑑卡上之
      住址（臺南市○○○○街38號），及電話號碼0000000 號，
      亦均遭上訴人乙○○擅自更改為上訴人乙○○住家之地址
      （臺南市○○路799巷41號及電話號碼0000000號），且更
      改處復未加蓋印鑑以表示確為上訴人丙○○本人所更改，
      或有任何一行員見到上訴人丙○○本人或作任何查核動作
      之情形下，即任由上訴人乙○○一人單獨辦理地址及電話
      之變更，嗣所有銀行之對帳單或通知等所有可能讓上訴人
      丙○○知悉被冒貸之文件，均在上訴人丙○○不知情之情
      形下，直接寄到上訴人乙○○之地址，故上訴人丙○○不
      知萬泰銀行之帳戶詳情，確屬可信。因上訴人丙○○後來
      即未動用其四信合作社之帳戶，且上訴人丙○○原先在四
      信合作社所開立之帳戶號碼為0000000000000 號，並非款
      項存入之000000000000號。而萬泰銀行於87年4 月11日概
      括承受四信合作社時，因當時上訴人丙○○印鑑卡上之地
      址，已遭上訴人乙○○更改為其住家之地址，致萬泰銀行
      更改帳戶號碼，並未通知上訴人丙○○，或係通知了上訴
      人乙○○；萬泰銀行並未將新存摺交付予上訴人丙○○，
      而係交付予上訴人乙○○。故上訴人丙○○因萬泰銀行內
      部控管之嚴重疏忽，致不知有大筆款項存入該帳戶，當屬
      可信。系爭帳戶既係遭萬泰銀行之經理人乙○○變更印鑑
      後所盜用，當然亦不能認為上訴人丙○○已收受此筆款項
      ，被上訴人概括承受萬泰銀行之權利義務，自應一併承擔
      萬泰銀行上開雙重過失，不得主張返還。
（三）被上訴人主張本件借款之由來亦非真正，因上訴人丙○○
      之父陳水成，雖曾向萬泰銀行概括承受前之四信合作社，
      於84年6 月21日至同年11月17日間，陸續借貸短期週轉金
      款項12筆，但均已清償完畢（自84年7 月18日起至同年12
      月1 日止全部還清），僅因考量企業經營臨時或有大筆現
      金週轉之需要，銀行亦要保留日後再放款之機會，故並未
      立即塗銷所設定之最高限額抵押權，以備不時之需，孰料
      竟因萬泰銀行內部之控管失當致令上訴人乙○○有機可乘
      。上訴人丙○○稱其與萬泰銀行素無往來，僅與原先之四
      信合作社有存款等往來，但與承受後之萬泰銀行從未往來
      ，且暫不打算再借款，故其本人從未使用該萬泰銀行之帳
      戶，且上訴人丙○○就先前向四信合作社所借款項均已還
      清，上訴人乙○○亦因知悉上訴人丙○○之經濟情形良好
      ，借款需求極少，尚有甚多借款額度未使用，即使借了款
      亦都會提前清償，以免平白負擔高額利息，始會以上訴人
      丙○○作冒貸之對象。原審質疑上訴人丙○○與陳水成之
      還款日與借款日相距太短，且與約定償還日期不符，係未
      考量其等借款只為臨時性短期週轉，作生意自須精打細算
      以節省利息支出等情。再者刑事判決已確認上訴人乙○○
      偽造上訴人丙○○及陳水成印章、簽名及署押等之犯行，
      原審僅以上訴人乙○○與陳氏父子有親戚關係即不採之。
      然而上訴人乙○○之自首犯行，非但被判處應執行2年4月
      之徒刑而身繫囹圄，其擔任經理之高薪及退休金亦均會落
      空，自身更有遭被上訴人求償之危險，若非事實，其何以
      願承擔此雙重責任？且此均屬被上訴人所主張「借款之由
      來」而已，事實上上訴人丙○○根本無須亦沒有向萬泰銀
      行借款，乃正因上訴人丙○○與上訴人乙○○有親戚關係
      ，故上訴人丙○○雖持有自己印鑑，但因信任上訴人乙○
      ○擔任銀行經理之高位，君子有時亦難免疏未提防存有小
      人之心者，才會有先前遭盜用印文之情事。原審又認上訴
      人丙○○稱其與陳水成於84年後即將帳戶結清（上訴人丙
      ○○之意思並非真正結束該帳戶，只是將借款還清，不再
      與銀行有借貸關係，該帳戶仍然存續。），上訴人乙○○
      怎能利用機會盜蓋印章於 86年8月間所印製之借據？惟承
      上所述，上訴人乙○○已自承該借據係盜蓋，其亦已稱原
      係利用84年陳水成有借款時趁來往之便盜蓋，而86年所印
      製之借據，則係87年間以萬泰銀行承受四信合作社，須重
      新建立基本檔案資料為由而伺機盜蓋，此已有其自首之事
      實可證，洵屬可信。從而系爭借據及授信約定書既均為上
      訴人乙○○所偽造，匯款帳戶亦遭上訴人乙○○盜用，1,
      091 萬元上訴人丙○○又未取得，則被上訴人所主張之消
      費借貸關係即不成立。
（四）備位聲明部分：被上訴人復主張如系爭1,091 萬元借據並
      非真正，則上訴人丙○○獲有舊債務受清償之不當得利，
      或因舊債未消滅而仍應負連帶保證責任。惟陳水成向四信
      合作社所借之款項已全數清償完畢，上訴人丙○○並無連
      帶保證債務存在，亦無受有不當得利。
    (一)被上訴人雖主張上訴人丙○○應依陳水成與四信合作社間
      之消費借貸關係，依連帶保證責任返還借款云云。惟按依
      債務本旨，向債權人或其他有受領權人為清償，經其受領
      者，債之關係消滅，民法第309條第1項定有明文。經查84
      年6月20日至84年12月1日間，以上訴人丙○○之父親陳水
      成為主債務人，與四信合作社所成立之消費借貸關係部分
      ，陳水成還款時均係將本金及利息匯入其四信合作社之帳
      戶內，並於蓋妥取款條後，交付當時擔任四信合作社經理
      之上訴人乙○○以為清償。詎於84年6 月20日至84年12月
      間，陳水成已還之款項遭上訴人乙○○侵占共計251 萬元
      ，陳水成其餘借款在四信合作社紀錄上則已清償完畢，對
      此數額被上訴人並不爭執。則揆諸上開條文規範之意旨，
      陳水成將還款存入帳戶內，已同時將款項及取款條交付予
      上訴人乙○○，即等於陳水成將還款交付與債權人四信合
      作社收受，於上訴人乙○○受領時即已發生清償之效力，
      因銀行經理受理貸款之還款，屬於其所掌職務，債務關係
      既已消滅，陳水成並無返還借款之義務，上訴人丙○○即
      無連帶給付之義務。
    (二)次查上訴人乙○○固為上訴人丙○○父子之親戚，惟其等
      將取款條交付予上訴人乙○○，並非因為彼此間有親屬關
      係，而係因上訴人乙○○為四信合作社之經理，其等所為
      係清償借款之行為。乃上訴人乙○○既為四信合作社之職
      員，屬四信合作社之使用人，且依法為該分社之法定代理
      人，陳水成於將還款匯入其四信合作社之帳戶，以供清償
      含上開251 萬元在內之全部貸款時，同時亦已交付取款條
      予上訴人乙○○，在外觀上陳水成清償所用之款項，既確
      由四信合作社之經理乙○○受理，嗣上訴人乙○○未繳入
      行庫而予挪用，陳水成之清償仍已發生效力。且由陳水成
      每次還款時匯入款項之數額，均恰為欲清償之本金加上該
      筆借貸之利息觀之，可知陳水成絕非僅係單純存款而已，
      應係專為還款。此觀84年9月26日，陳水成原欲借貸799
      萬元，惟因上訴人乙○○前已侵占其所清償之款項，致四
      信合作社實際上准予放款之數額並不足該數，僅為700 萬
      元；惟陳水成仍分別於84年10月2日匯入300萬元及其利息
      、10月7日匯入100 萬元及其利息、10月23日匯入100萬元
      及其利息、12月1日匯入299萬元及其利息，合計共匯入79
      9 萬元及利息，以供清償。84年10月27日，陳水成原欲
      借貸10 0萬元，惟因上訴人乙○○前已侵占其所清償之款
      項，致四信合作社實際上准予放款之額數並不足該數，僅
      為51萬元；惟陳水成仍於84年11月28日匯入100 萬元及其
      利息，以供清償。84年11月17日，陳水成原欲借貸 500
      萬元，惟因上訴人乙○○前已侵占其所清償之款項，致四
      信合作社實際上准予放款之額數並不足該數，僅為400 萬
      元；惟陳水成仍於84年12月1日匯入500萬元及其利息，以
      供清償，由該 3筆借貸關係之借、還紀錄可知，陳水成確
      實係依照自己所知及所借之金額向四信合作社為清償，雖
      上開 3筆借款皆因上訴人乙○○之侵占罪行，致陳水成實
      際向四信合作社貸得之金額較其原本欲貸之金額為低，但
      陳水成對此並不知情，仍遵期如數將清償款匯入帳戶內，
      故陳水成確實係以專為清償之意思始將款項匯入帳戶內，
      其將取款條交付予上訴人乙○○之時，因上訴人乙○○係
      四信合作社內有受領權之人，自已發生清償之效力。
    (三)次按債務人之代理人或使用人，關於債之履行有故意或過
      失時，債務人應與自己之故意或過失負同一責任，民法第
      224條前段定有明文。退而言之，鈞院如認該差額251萬元
      未生清償之效力，因上訴人乙○○為四信合作社之使用人
      ，於執行職務時非法侵占上開款項，揆諸上揭條文之規定
      ，四信合作社就上訴人乙○○之故意或過失行為，應與自
      己之故意或過失負同一責任，從而陳水成得主張四信合作
      社應負損害賠償之責，而與其貸款之債務主張抵銷；上訴
      人丙○○為連帶保證人，自亦得主張抵銷；被上訴人概括
      承受萬泰銀行、萬泰銀行概括承受四信合作社，上訴人丙
      ○○自得對被上訴人主張之。
    (四)再按以陳水成為主債務人、上訴人丙○○為連帶保證人名
      義之86年6月4日借貸200萬元、同年8月13日借貸251 萬元
      、87年2月20日借貸640萬元之3 張借據，均係上訴人乙○
      ○所偽造，陳水成與四信合作社間並未成立該消費借貸關
      係，上訴人丙○○亦毋庸負連帶清償之責。按私文書之真
      正，他造當事人有爭執者，舉證人應負證明其真正之責，
      此觀民事訴訟法第357條之規定自明。又同法第358條關於
      私文書經本人或其代理人簽名、蓋章或按指印者推定為真
      正之規定，須其簽名、蓋章或按指印係本人或其代理人為
      之，在當事人間已無爭執或經舉證人證明者，始得適用，
      最高法院71年度臺上字第2635號民事判決著有要旨。故被
      上訴人應先就系爭3 張借據之真正負舉證之責，被上訴人
      既尚未能證明上開文書為真正，上訴人丙○○復否認有在
      該3張借據上簽名或蓋章。是依民事訴訟法第277條之規定
      ，被上訴人對於主張有利於己之事實，並未盡舉證之責，
      其請求自無理由，應予駁回。退步言之，如鈞院認該等印
      文形式上均屬真正，該3 張借據上之印文亦均係上訴人乙
      ○○所盜蓋，簽名部分以肉眼辨之亦顯非陳水成及上訴人
      丙○○所為。而印文形式上雖屬真正，實質上則屬被盜用
      ，兩造間並無借貸之合意，借據自屬無效。因系爭3 張借
      據並非真正，除上訴人乙○○一再自認外，由上開3 張借
      據上書寫地址之文句若非傾斜不正，就是字體大小明顯不
      一，以避開與印章重疊此點以觀，顯見3 張借據確實均是
      先蓋妥印章再書寫其他資料，才會有如此不自然之現象出
      現。因一般人之習慣係先寫字後蓋章，上訴人乙○○若非
      以盜蓋之方式獲得上開印文偽造借據，陳水成及上訴人丙
      ○○當會在文字書寫完成後再行用印，無須於蓋印後為遷
      就印章既定之位置而勉強書寫，更足以證明3 張借據上之
      印文確為上訴人乙○○所盜蓋無訛，故系爭3 張借據並無
      形式及實質上之效力存在。復按稱消費借貸者，謂當事人
      一方移轉金錢或其他代替物之所有權於他方，而約定他方
      以種類、品質、數量相同之物返還之契約。當事人之一方
      對他方負金錢或其他代替物之給付義務而約定以之作為消
      費借貸之標的者，亦成立消費借貸，民法第474 條定有明
      文，故消費借貸契約性質上係屬於要物契約，並無疑問。
      查上開3 筆借貸之款項，雖形式上係匯入陳水成之帳戶內
      ，惟實際上卻為上訴人乙○○受領之，且3 筆款項係上訴
      人乙○○偽造陳水成及上訴人丙○○名義之借據後向四信
      合作社所詐得，故四信合作社實質上既未將金錢之所有權
      移轉予陳水成，而借據亦係偽造，雙方即無成立消費借貸
      關係之合意，四信合作社更無將該消費借貸標的物交付予
      陳水成，雙方間之消費借貸契約不僅不成立亦不生效力，
      陳水成當然無返還借款之義務，上訴人丙○○亦當然免負
      連帶給付之責。
（五）故退而言之，縱被上訴人主張系爭借據上之印文為真正，
      惟均係遭上訴人乙○○所盜蓋，因借據上簽名亦係偽造，
      自不能認為陳水成與四信合作社有訂立消費借貸契約之合
      意，契約並未成立。茲以信用卡遭盜刷為例，遭盜刷之信
      用卡縱為真正，但只要持卡人能證明該筆消費簽帳單上之
      簽名並非真正，即該筆消費並非持卡人所為，持卡人即毋
      庸付款；同樣地借據上之簽名係遭上訴人乙○○偽造，印
      章係上訴人乙○○盜蓋，借據係偽造，即不能認定陳水成
      與四信合作社有消費借貸關係存在。再退萬步言，即使借
      據上之印文為真，在陳水成及上訴人丙○○與四信合作社
      所簽訂之約定書第10條約定，持有立約人印鑑而可視為立
      約人代理人之情形，只限於「前往貴社請求返還或更換擔
      保物及其有關文件者」，並非僅憑印鑑真正即可認定借據
      為有效。嗣四信合作社雖修改契約條款即增列第12條特別
      約款，約定立約人與四信合作社往來之各個授信契據及書
      類，可「僅憑蓋用立約人在本約定書上所留印章或簽名式
      樣即生效力」，故一則正足以證明先前之借據即使印文為
      真，該等授信契據（即借據）並非屬有效，二則系爭86年
      8月7日之約定書，簽名均顯非陳水成與上訴人丙○○所為
      ，對保人竟然是當時已未任職於四信合作社北門分社之上
      訴人乙○○，其並無資格擔任北門分社之對保人，且該分
      社承辦人員竟無視於約定書上筆跡顯然不符，本人又未親
      自到場，而仍予放款，北門分社承辦人員對客戶之權益，
      完全未予保障，自該分社行政上之嚴重疏誤與對同事之無
      理包庇觀之，本件放款時確實十分草率，四信合作社本應
      自負全責，被上訴人概括承受萬泰銀行、萬泰銀行概括承
      受四信合作社，上訴人自得援引對抗之。
（六）陳水成與四信合作社間之消費借貸關係，既已完全清償完
      畢，則上訴人丙○○因而免負連帶保證責任，並非不當得
      利。被上訴人謂因上訴人丙○○為陳水成之借款連帶保證
      人，縱上訴人乙○○偽造系爭88年6 月24日借據向萬泰銀
      行借款1,091 萬元，因該筆借款係用以清償陳水成之全部
      借款，則上訴人丙○○擔任連帶保證人所負之連帶債務遭
      免除，係無法律上之原因，主張應返還因此所受之不當得
      利。退萬步言，姑不論陳水成原本之1,091 萬元債務即非
      其所借貸，係遭上訴人乙○○所冒貸，陳水成原無須負主
      債務，上訴人丙○○原無須負連帶債務。再者不當得利有
      4 要件：受有利益致他人受有損害無法律上原因
      受利益與受損害間須有因果關係，故如受損害之原因事實
      與受利益之原因事實非屬同一，縱令兩事實間有所牽連，
      或損害之內容與利益之內容同一，並不能認有因果關係。
      萬泰銀行雖依88年6月24日借據而給付1,091萬元，然該借
      據係上訴人乙○○所偽造，該款項亦為上訴人乙○○所收
      受，是萬泰銀行縱受有損害，乃係因為上訴人乙○○之侵
      權行為；惟上訴人丙○○縱受有免除連帶債務之利益（事
      實上並未受益），卻係因為陳水成之清償行為，兩者乃屬
      各別之不同事實，受損與得利間並無因果關係，揆諸上開
      說明，上訴人丙○○並無不當得利。又承上所述，陳水成
      向四信合作社間所借之款項，確已於 84年12月1日全數清
      償完畢，陳水成及上訴人丙○○嗣後與四信合作社或萬泰
      銀行均再無消費借貸關係存在，其等二人亦均不曾自四信
      合作社或萬泰銀行處與之成立任何契約或受讓任何金錢；
      易言之，上訴人丙○○及陳水成與四信合作社或萬泰銀行
      既無舊債務，則何來「借新還舊」之需。至於上訴人乙○
      ○偽造借據及取款條，致四信合作社或萬泰銀行匯入陳水
      成或上訴人丙○○帳戶內之金錢，事實上均由上訴人乙○
      ○受領，上訴人乙○○並非陳水成或上訴人丙○○之代理
      人，陳水成及上訴人丙○○既然從未取得上開金錢之所有
      權，則陳水成及上訴人丙○○當然無不當利益之取得，自
      無返還不當得利之義務。
（七）至被上訴人另主張其中251 萬元因陳水成借新還舊而消滅
      ，上訴人丙○○受有連帶保證債務免除之利益，至少應給
      付251萬元之不當得利部分。因陳水成於84年8月11日所借
      貸之450萬元、及同年 10月27日所借貸之51萬元，確實已
      由陳水成向四信合作社清償完畢，上訴人乙○○係於陳水
      成清償後始侵占四信合作社之款項，與陳水成及上訴人丙
      ○○均無涉，上訴人丙○○係因為陳水成之清償行為始免
      除其連帶債務，並非無法律上原因而受有免除債務之利益
      ，與上揭說明之不當得利要件不符。且86年8月13日251萬
      元之借據係上訴人乙○○所偽造，業經刑事判決確定在案
      ，陳水成自無須負主債務，上訴人丙○○自亦無須負連帶
      保證人之責任。此乃被上訴人應依民法第 184條或委任、
      僱傭契約之規定，向上訴人乙○○主張損害賠償者，與陳
      水成及上訴人丙○○ 2人無涉，被上訴人之主張並無理由
      。
三、證據：引用原審及本院前審之立證方法為證。
乙、被上訴人方面：
一、聲明：求為判決：（一）上訴駁回。（二）第一、二、三審
    訴訟費用均由上訴人負擔。
二、陳述：除與原判決及本院前審記載之事實相同者予以引用外
    ，並補稱：
（一）就訴之先位聲明，請求上訴人2人連帶給付被上訴人1,091
      萬元，及自88年9月25日起至清償日止按年利率8.75 ％計
      算之利息，及自88年10月25日起至89年4 月24日止按上開
      利率10％，並自89年4 月25日起至清償日止按上開利率20
      ％計付之違約金部分（被上訴人依據88年6月24日金額1,0
      91萬元借據請求部分）：按刑事判決所為事實之認定，於
      為獨立民事訴訟之裁判時本不受其拘束，最高法院著有40
      年臺上字第1561號判例足參。被上訴人否認上訴人所主張
      有盜刻印章之事實，上訴人自應就盜刻印章之事實，負舉
      證責任，不能僅舉刑事判決為據。兩造間訂有 88年6月24
      日金額1,091萬元借據，被上訴人並依該借據撥款1,091萬
      元，入上訴人丙○○帳戶中，為兩造所不爭執，上開1,09
      1 元則用來清償原由陳水成所借，由上訴人丙○○所連帶
      保證之借款，則借款已交付，並清償上訴人丙○○之舊負
      債，兩造間消費借貸、連帶保證關係存在，上訴人 2人自
      應連帶負清償責任。固然上訴人乙○○因自白其盜刻上訴
      人丙○○印章，偽造88年6月24日金額1,091萬元借據而向
      被上訴人借款，惟於本件民事訴訟中並未舉證以實其說，
      自應認其未盡舉證責任，所辯自不足取。
（二）就訴之備位聲明，請求上訴人丙○○或上訴人乙○○應給
      付被上訴人1,091萬元，及自88年9月25日起至清償日止按
      年息10.05％ 計算之利息部分（被上訴人依據不當得利返
      還請求權向上訴人丙○○，並依侵權行為損害賠償請求權
      向上訴人乙○○，以不真正連帶關係向該2 人請求給付部
      分）：苟先位聲明之訴為無理由，即88年6月24日金額1,0
      91萬元之借據（借款人丙○○、連帶保證人乙○○），即
      附表三所示之消費借貸關係及連帶保證關係不存在，惟陳
      水成向被上訴人借款（如附表一及附表二所示）均為真正
      借款，借據上所蓋用陳水成及上訴人丙○○印文均為真正
      ，業據上訴人乙○○自認。被上訴人否認上訴人主張陳水
      成、上訴人丙○○之借據、借款申請書、取款條等係遭上
      訴人乙○○盜蓋印章之陳述。因陳水成向四信合作社所借
      如附表一所示之7筆借款合計1,341萬元，屆期後部分清償
      並換單為如附表二所示之3筆借款，金額合計1,091萬元，
      再於88年6 月24日由上訴人乙○○以上訴人丙○○印章簽
      立借據，向萬泰銀行借款1,091萬元，萬泰銀行將1,091萬
      元撥入上訴人丙○○帳戶後，由上訴人乙○○將款項用來
      清償附表二之借款等事實，為兩造所不爭執。苟88年6 月
      24日之借款非由上訴人丙○○所借，惟被上訴人因誤認而
      撥款，並將附表二所示之3筆借款1,091萬元清償完畢，致
      附表二所示3筆借款1,091萬元消滅，而上訴人丙○○為上
      開3 筆借款之連帶保證人，與債務人陳水成負連帶清償責
      任，則附表二所示3筆借款1,091萬元，因萬泰銀行撥款1,
      091 萬元入上訴人丙○○帳戶後提出清償借款，致陳水成
      獲有1,091萬元債務清償之利益。假設88年6月24日借款非
      上訴人丙○○所借，則兩造間無消費借貸關係，則上訴人
      丙○○因清償而債務消滅所獲得利益，乃基於被上訴人因
      遭上訴人乙○○盜刻印章偽造文書之侵權行為誤予撥款而
      發生，上訴人丙○○為無法律上原因而受有利益，致被上
      訴人受有損害，上訴人丙○○自應按不當得利之法則返還
      其所受利益1,091萬元予被上訴人。
（三）雖上訴人丙○○抗辯，除附表一編號1之84年8月11日金額
      450 萬元，及編號2之84年10月27日借款51萬元，2筆借款
      為真正借款，但已於84年底全部清償完畢，其餘附表一之
      各筆借款及換單後之附表二各筆借款，則予以否認，主張
      係上訴人乙○○所偽造云云。惟查：
    (一)除上訴人丙○○自承之附表一編號1之84年8月11日金額45
      0 萬元，及編號2之84年10月27日借款51萬元2筆借款外，
      其餘各筆借款之借據、借款申請書等文件，其中借款人陳
      水成及連帶保證人丙○○之印文，均為陳水成及上訴人丙
      ○○之真正印鑑，業經上訴人乙○○自認，係乙○○於84
      年下半年持陳水成及上訴人丙○○之真正印章所蓋（被上
      訴人否認係盜蓋）。
    (二)上訴人丙○○雖以模擬兩可之語表示：究係偽刻或盜蓋，
      僅憑肉眼無法判定云云。然依民事訴訟法第278條第2項及
      第280 條規定，當事人於自認有所附加或限制者，或於他
      造主張之事實為不知，或不記憶之陳述者，由法院審酌情
      形斷定是否生自認之效力。由以上上訴人丙○○之陳述並
      參酌上訴人乙○○之自認，應可認定附表一及附表二之借
      款借據均為真正。按當事人主張有利於己之事實，就其事
      實有舉證之責任，又私人之印章，由自己使用為常態，遭
      人盜用為變態，主張變態事實之當事人，自應就此印章被
      盜用之事實負舉證之責任，最高法院著有86年度臺上字第
      717 號判決足參。上訴人丙○○既主張如附表編號三至七
      之「陳水成」印文為上訴人乙○○盜蓋，自應就此負舉證
      之責任。
    (三)上訴人雖持刑事偽造文書判決主張借據係由上訴人乙○○
      所盜蓋，且上訴人丙○○一再陳稱：「被告及父陳水成於
      84年12月下旬，將四信貸款全部清償後，即未曾再在四信
      ，乃至被合併後原告銀行進出，並以為該帳戶已經結清，
      詎被告乙○○竟趁前因辦理被告及父上開貸款、還款，向
      被告公司職員取用被告及父陳水成印章之機，私自在空白
      貸款表格及取款憑條上盜蓋被告及父陳水成之印章（按還
      款需取款憑條），並於被告及父認帳戶已結清，未再注意
      帳戶情況，持上開盜蓋被告及父印章之空白表格，私自向
      四信貸款，先後於如原告準備書狀附表一所示順序3、4、
      5、6、7，以陳水成名義盜貸取款…。」（一審卷第145、
      198 頁）、「84年12月還清貸款後，即未於四信申請貸款
      ，更未向原告申請貸款。」（一審卷第 355頁）。上訴人
      乙○○則陳稱：「…印章是陳水成自己保管…因為我還有
      幫陳水成另外處理其他貸款，利用機會盜蓋他的印章到取
      款條上，是在 84年間蓋的，1次蓋1、2張。」（一審卷第
      204 頁背面，此為上訴人乙○○於89年度訴字1106號刑事
      偽造文書案件之供述）、「…因為丙○○在 84年12月1日
      以後就沒有借款了， 2年到期要換單時，需要本人對保，
      1,091 萬元已經被我用掉了，所以我只好用這種方法換單
      ，丙○○並沒有放印鑑在我這裏。」（一審卷第 238頁）
      、「640萬元是由原先的 4張借款合併換單而來…3張借款
      借據的印章都是丙○○的真正印章，我拿來盜蓋上去的。
      至於陳水成的印章也是盜用他的真正印章所蓋上的。我係
      於84年下半年盜蓋的，詳細正確時間忘記了，我都是預先
      盜蓋備用的。」（鈞院 95年10月5日準備程序筆錄）迨至
      本件一審審理時，經被上訴人訴訟代理人發現附表二編號
      3 之借款日期87年2月20日金額640萬元之借據下方，印有
      「86.8.50本*100」等字樣，由此顯示該紙借據係於86年8
      月間所印製，則該借據必係於 86年8月以後用印。雖上訴
      人一再陳稱陳水成於84年底將全部借款結清，未再與四信
      合作社或萬泰銀行有何往來，然事實上至 86年8月以後，
      陳水成及上訴人丙○○仍蓋用其真正印章向四信合作社借
      款。由此足證上訴人所辯：上訴人丙○○及陳水成於84年
      後即將帳戶結清，上訴人乙○○係於84年間利用機會盜蓋
      印章…云云等語，顯屬不實。則上訴人所辯稱借據遭盜蓋
      之主張，顯然非實不足取信。又附表二編號 3之借款日期
      87年2月20日金額640萬元之借據下方印有「86.8.50本*10
      0 」，足以證明上訴人乙○○自首所為之陳述，並非真實
      ，則刑事偽造文書判決，因有事實未調查釐清，尚不足以
      作為本件訴訟之參考。退一步言，至少應認87年2月20 日
      金額640萬元之借款為真正借款。
    (四)另附表一編號1借據日期84年8月11日金額450 萬元，及編
      號2 借據日期84年10月27日借款51萬元兩筆借款，已為上
      訴人丙○○自承確有此借款，而僅以已清償資為抗辯。惟
      按主張債之關係因清償而消滅者，應就清償事實負舉證責
      任，有民事訴訟法第277條及最高法院 28年上字第1920號
      判例足參。就84.8.11陳水成借款 450萬元，於84.8.15清
      償250萬元，但所剩餘200萬元並未清償。上訴人主張於84
      .9.1清償完畢一節，被上訴人否認之。上訴人提出之陳水
      成之0000-00-00000-0 號活期存款存摺，主張依該存摺所
      載編號2-2、2-3、2-4 即為清償之證明。然上開存摺之記
      載為84.9.1電匯存入660萬元、轉帳支出6,009,877元及轉
      帳支出 2,009,175元，並無「還款」之紀錄，故不能證明
      被上訴人已受領還款之事實。（請鈞院比對存摺其他交易
      紀錄，若為還款而經四信合作社受領者，存摺之摘要欄內
      會列印「還款」）。則陳水成於84.8.11借款450萬元，其
      中尚有200萬元並未清償。就 84.10.27陳水成借款實際金
      額為51萬元，但上訴人主張有借 100萬元，則兩造間就該
      筆借據所示51萬元範圍內之消費借貸關係成立之事實，並
      無爭執。上訴人提出之陳水成 0000-00-00000-0號活期存
      款存摺，主張依該存摺所載編號3-13、3-14、3-15為清償
      之證明，然被上訴人亦否認之。查上開存摺之記載為 84.
      11.28電匯存入380,000元、電匯存入 628,478元及轉帳支
      出 1,008,478元，並無「還款」之紀錄，則並不能證明被
      上訴人已受領還款之事實。則陳水成於84.10.27借款51萬
      元並未清償。雖上訴人主張陳水成將款項交付予上訴人乙
      ○○，已生清償效力云云。惟查陳水成係將款項匯入其自
      己之帳戶，非將款項交付予上訴人乙○○，應先予辨明。
      再者陳水成雖有將款項匯入其自己開設於四信合作社之存
      款帳戶，但匯款匯入自己帳戶之行為，該金錢仍置於陳水
      成自己之占有中，四信合作社對陳水成帳戶中之金錢，未
      有管領能力，何來已受領？況陳水成存入款項後，旋即將
      款項轉帳支出，則四信合作社從頭到尾對陳水成帳戶中之
      金錢未有管領能力，何來受領清償？上訴人丙○○之清償
      抗辯，並不足取。雖上訴人丙○○又抗辯該款項係遭上訴
      人乙○○侵占云云。惟被上訴人否認之，因陳水成之0000
      -00-00000-0號活期存款存摺帳戶，於84.9.1 轉帳支出6,
      009,877元及2,009,175元，及於84.11.28轉帳支出1,008,
      478 元，係憑陳水成之真正存摺及蓋用其真正留存印鑑前
      來辦理，已向陳水成返還其所寄託之金錢。縱非陳水成自
      己辦理，然前來辦理之人既能持陳水成之真正存摺及印鑑
      ，則四信合作社乃善意的對債權準占有人返還消費寄託款
      ，上揭轉帳支出之款項，已生返還予陳水成之效力。則陳
      水成於84.9.1及84.11.28雖有匯款匯入其四信合作社之存
      款帳戶中，然該款項匯入後旋即轉帳支出，花用於其他用
      途，四信合作社對該款項未曾有管領能力，未曾有「受領
      」而受有該金錢之占有可言，況款項又已轉帳支出而返還
      予陳水成完畢，則上訴人丙○○主張四信合作社已受領借
      款之清償，或款項遭上訴人乙○○侵占等，均不足取。
（四）上訴人乙○○於95年11月23日準備程序期日所為陳述，顯
      係與上訴人丙○○勾串，其所陳稱：「87年2 月12日再到
      陳水成那裏拿其印章…云云」等語，顯係為圓謊，蓋因上
      訴人2 人以前一再斬釘截鐵地表示，於84年12月以後即未
      再有任何貸款，欲將其以後所貸全部推給上訴人乙○○，
      利用上訴人乙○○一人承擔，卻因被上訴人發現87年2 月
      20日金額640萬元之貸款借據，該借據用紙係於86年8月所
      印製，不可能於84年間盜蓋，而一舉將上訴人2 人之不實
      陳述戳破，上訴人2 人乃欲再次杜撰不實事實而變更陳述
      ，以便遮掩陳水成及上訴人丙○○明知上訴人乙○○利用
      其設於四信合作社之額度週轉，而交付存摺及印章予上訴
      人乙○○用印於各紙借據及提領款項，供上訴人乙○○貸
      出款項使用之事實。是上訴人主張遭偽造文書或盜領存款
      等均為無理由。
三、證據：除引用原審及本院前審之立證方法外，並補提出借款
    明細表附表影本3 份、最高法院40年臺上字第1561號判例要
    旨影本1紙、最高法院 86年臺上字第717號判決影本1紙、最
    高法院28年上字第 1920號判例影本1紙、最高法院73年10月
    2日73年度第11次民事庭會議決議影本1份為證。
    理  由
一、按訴訟繫屬中為訴訟標的之法律關係雖移轉於第三人，於訴
    訟無影響。但第三人如經兩造同意，得聲請代當事人承當訴
    訟。前項但書情形僅他造不同意者，移轉之當事人或第三人
    得聲請法院以裁定許第三人承當訴訟。89年2月9日修正公布
    之民事訴訟法第254 條第1、2項定有明文。本件原被上訴人
    萬泰銀行於訴訟繫屬中之91年12月19日，將訴訟標的法律關
    係之本案債權、擔保物權及其他從屬之權利，移轉予臺灣金
    聯資產管理股份有限公司，此有「債權讓與證明書」影本及
    公告報紙存卷足稽（見本院前審卷第37至39頁），則被上訴
    人臺灣金聯資產管理股份有限公司經兩造之同意（見本院前
    審卷第36、106、108頁），聲請承當該部分之訴訟，揆諸首
    揭規定，自無不合。次按法院因民事訴訟法第255條第1項但
    書規定，而許訴之變更或追加，或以訴為非變更或無追加之
    裁判，不得聲明不服，民事訴訟法第258條第1項定有明文。
    本件被上訴人原起訴主張依消費借貸及連帶保證之法律關係
    ，請求上訴人連帶給付系爭借款之本金、利息及違約金，嗣
    於原審第一次行準備程序時，因上訴人否認借貸關係，被上
    訴人當庭即表明依不當得利等法律關係追加備位聲明，並補
    呈準備書狀敘明理由，原審因認被上訴人於本件訴訟尚未進
    行調查證據、整理爭點之初始，即為本件備位聲明之追加，
    當不致妨礙上訴人之防禦及訴訟之終結，而准被上訴人為訴
    之追加，則依民事訴訟法第258條第1項之規定，上訴人已不
    得聲明不服，是上訴人於本院再主張其不同意訴之追加，該
    追加於法不合云云，即屬無據，均合先敘明。
二、被上訴人起訴主張：上訴人丙○○於88年6 月24日邀同上訴
    人乙○○為連帶保證人，向原被上訴人萬泰銀行借款 1,091
    萬元，約定於89年6 月24日清償，利息按被上訴人之基本放
    款利率加年息0.21％計算，並隨被上訴人之基本放款利率變
    動調整，每月24日分期攤還本息，如有未按期攤還，依授信
    約定書第5 條、借據第4條、第5條之約定，應即喪失期限利
    益，視為全部到期，除仍按上開利率計息外，其逾期清償在
    6個月以內者按上開利率10％，超過6個月者按上開利率20％
    加付違約金。詎上訴人丙○○僅繳至88年9 月23日止之利息
    ，尚欠本金1,091萬元，及自88年9月25日起至清償日止按年
    息8.75％ 計算之利息，及自88年10月25日起至89年4月24日
    止按上開利率10％，自89年4 月25日起至清償日止按上開利
    率20％計付之違約金。爰依借貸之法律關係，先位請求上訴
    人連帶給付上揭本金、利息及違約金。又因系爭借款直接撥
    入上訴人丙○○在萬泰銀行之000000000000號帳戶，苟非上
    訴人丙○○所借，其與被上訴人並無借貸關係，被上訴人誤
    認而撥款，上訴人丙○○係無法律上原因而受利益，為不當
    得利，且其未以該款項清償如附表二所示借款之意，則被上
    訴人將1,091 萬元撥入上訴人丙○○帳戶後，又立即以轉帳
    之方式償還附表二所示之借款，使上訴人丙○○對1,091 萬
    元之連帶保證債務消滅，自有不當得利，被上訴人亦得依不
    當得利之法律關係，請求上訴人丙○○返還其所受之利益。
    至上訴人乙○○苟有偽造文書之行為，使被上訴人於88年 6
    月24日誤將1,091 萬元，撥入上訴人丙○○帳戶再以之清償
    附表二所示之借款，使被上訴人受有損害，亦得另依侵權行
    為損害賠償之法律關係，請求上訴人乙○○賠償，與上訴人
    丙○○應返還不當得利金額相同之損害，而上訴人乙○○與
    上訴人丙○○為不真正連帶債務，其中一人所為給付，使另
    一人給付義務消滅。爰備位請求上訴人丙○○或上訴人乙○
    ○，應給付被上訴人1,091萬元及自88年9月25日起至清償日
    止，按年息10.05％ 計算之利息等語。（原審依被上訴人先
    位聲明判決被上訴人勝訴，上訴人提起上訴，經本院前審依
    被上訴人備位聲請，改判上訴人乙○○應依侵權行為損害賠
    償之法律關係，給付被上訴人1,091 萬元本息，另駁回被上
    訴人其餘先位及備位之訴之請求後，被上訴人就敗訴部分提
    起第三審上訴，經最高法院全部廢棄發回更審，事涉本審審
    判範圍，合先敘明）
三、上訴人丙○○則以：系爭借款並非其所借，而係上訴人乙○
    ○冒用其簽名及偽造印章後偽造印文所借用，被上訴人稱系
    爭借款撥入其在被上訴人銀行之000000000000號活期儲蓄存
    款帳戶，亦非實在，因該帳戶原留存印鑑，於88年5月6日遭
    上訴人乙○○利用職務之便申請開設，至系爭借款撥入該帳
    戶後，自為上訴人乙○○所領取，其毫不知情，被上訴人請
    求其給付借款自無理由。另陳水成與四信合作社間所成立之
    消費借貸關係，早於84年12月1 日前已全數清償完畢，陳水
    成及上訴人丙○○嗣與四信合作社及萬泰銀行並無消費借貸
    關係存在，其等2 人均不曾自四信合作社或萬泰銀行處，與
    之成立任何契約或受讓任何金錢，易言之上訴人丙○○及陳
    水成與四信合作社或萬泰銀行既無舊債務，何來借新還舊之
    需。至上訴人乙○○因偽造借據及取款條，致四信合作社或
    萬泰銀行匯入陳水成或上訴人丙○○帳戶之金錢，事實上均
    由上訴人乙○○受領，上訴人乙○○並非陳水成或上訴人丙
    ○○之代理人，陳水成及上訴人丙○○既從未取得上開金錢
    之所有權，陳水成及上訴人丙○○當無不當利益之取得，自
    亦無返還不當得利之義務等語，資為抗辯。
四、上訴人乙○○則以：系爭借款係其偽刻上訴人丙○○之印章
    ，於88年5月6日將上訴人丙○○之活期儲蓄存款，辦理印鑑
    、地址、電話變更，偽簽上訴人丙○○之簽名並蓋用偽刻之
    印章於相關文件上，以上訴人丙○○為借款人，自己擔任連
    帶保證人，完成變更借款人及連帶保證人之手續所借，且主
    債務人上訴人丙○○之借貸既為偽造，主債務即不成立，其
    為保證人亦得援用主債務人所有抗辯，無須負保證人責任。
    又其為被上訴人之職員，被上訴人為專業金融機構，對於借
    貸有一定周延程序，其雖因偽造文書而遭判刑，惟被上訴人
    未盡監督之責，縱其有侵權行為，被上訴人亦與有過失，其
    得主張過失相抵等語，資為抗辯。
五、經查四信合作社於87年4 月11日為萬泰銀行吸收合併，四信
    合作社之債權債務由被上訴人概括承受；上訴人丙○○曾分
    別於78年8 月24日、79年10月23日，提供其所有坐落臺南市
    ○○○段703之395、703之396地號2 筆土地，及地上建號94
    81、9479號2棟房屋為擔保，設定本金最高限額840萬元及48
    0萬元抵押權予四信合作社，抵押權存續期間分別至108 年8
    月24日、109 年10月23日止，上訴人丙○○為抵押義務人兼
    連帶債務人，上訴人丙○○之父陳水成則為債務人；又上訴
    人乙○○原任職四信合作社北門分社之襄理，其於88年5月6
    日以印鑑遺失為由，辦理上訴人丙○○在該銀行之活期儲蓄
    存款000000000000帳戶之印鑑變更，且將電話號碼由上訴人
    丙○○住家0000000號，更改為其住家0000000號，將上訴人
    丙○○住址臺南市○○○○街38號，變更為其住址臺南市○○
    路799巷41號；另上訴人乙○○於88年6月16日，以與變更後
    之上訴人丙○○存戶印鑑相同之印章，與萬泰銀行簽立授信
    約定書，上訴人乙○○自任見簽人，且於88年6 月24日以該
    上訴人丙○○印章簽立借據，向萬泰銀行借款1,091 萬元，
    萬泰銀行將該1,091 萬元借款，撥入上揭活期儲蓄存款帳戶
    ；又上訴人乙○○因偽造文書等情，業據原審法院檢察署檢
    察官提起公訴，並經原審法院刑事庭以89年度訴字第1106號
    、本院90年度上訴字第1086號刑事判決，判處有期徒刑確定
    在案，且該偽刻之印章經扣案沒收，亦經檢察官執行銷燬等
    情。既為兩造所不爭執，並有各該系爭借據、授信約定書、
    抵押權設定契約書、他項權利證明書、土地及建物登記謄本
    、印鑑掛失申請書、印鑑卡（見原審卷第 6、7、63-68、69
    -76、181、182 頁）、印鑑掛失暨更換申請書、中華電信股
    份有限公司臺南營運處92年7月30日以南服一92字第9200600
    388 號函檢附之電話客戶資料、丙○○、乙○○自84年起至
    88年12月止之戶籍謄本3 份等件（見本院前審卷第112、113
    、1 14、95-97 頁），在卷足稽，復經本院前審調閱原審法
    院89年度訴字第1106號、本院90年度上訴字第1086號刑事案
    件全卷查明無訛，自堪信實。惟被上訴人另主張上訴人丙○
    ○以上訴人乙○○為連帶保證人，於88年6 月24日向其借款
    1,091 萬元，屆期未清償，其得依消費借貸及連帶保證之法
    律關係，請求上訴人連帶給付本金、利息及違約金；又苟被
    上訴人與上訴人丙○○無借貸關係，則上訴人丙○○亦有不
    當得利，另上訴人乙○○亦須負侵權行為損害賠償責任，是
    上訴人丙○○或上訴人乙○○亦應給付被上訴人1,091 萬元
    本息等情。既為上訴人所堅詞否認，並各以上揭情詞置辯，
    致兩造互有爭議。是本件所應審究者，厥為上訴人丙○○於
    88年6月24日，有無向被上訴人借款1,091萬元，而存有消費
    借貸之關係？如兩造間無該消費借貸關係存在，上訴人丙○
    ○有無不當得利，而應負返還不當得利責任？上訴人乙○○
    應否負侵權行為損害賠償責任？如上訴人乙○○應負損害賠
    償責任，被上訴人是否與有過失？各等情而已。茲更詳細說
    明如下：
（一）上訴人丙○○主張其未於88年6 月24日，向萬泰銀行借款
      1,091 萬元，係萬泰銀行之襄理即上訴人乙○○盜刻其印
      章，用以變更印鑑卡、簽立借據、授信約定書等文件，而
      向萬泰銀行借款1,091 萬元之事實。業據上訴人乙○○在
      其所涉偽造文書刑事案件偵審中迭供稱：「其為獨子，因
      父親經商失利，有龐大經濟壓力，遂利用姑丈陳水成於四
      信設立存款帳戶，並以其子丙○○為連帶保證人，而以臺
      南市○○路○段479號、481號2 筆不動產為擔保向四信貸
      款，及為其處理其他貸款之機會，盜用陳水成及丙○○之
      印章，蓋於其另備之空白印鑑卡、借款申請書、擔保放款
      借據、約定書、活期儲蓄存款取款憑條等文件上所載借款
      人、連帶保證人或取款人欄內，以備日後之用，先後曾於
      85年5月6日、85年7月11、85年12月28日、86年2月25日、
      86年6 月4日、86年8月13日，利用上開借款申請書等文件
      ，並另偽造陳水成及丙○○簽名之署押於上開文件上，提
      出於四信，分別向四信冒貸詐得150萬元、200萬元、90萬
      元、200萬元、200萬元、251萬元（如附表一編號3、4、5
      、6、7及附表二編號2），合計1,091萬元。嗣四信因法人
      合併由萬泰銀行概括承受，因86年6月4日詐借之200 萬元
      到期，須辦理展期換約手續，將所有單據更換為萬泰銀行
      所定之書表格式，因丙○○原借款之印章與存摺印章不同
      ，原盜蓋的各種文件不能用，其為能提領款項，於88年 5
      月間以丙○○原印鑑卡去比對，以電子刻印方式，盜刻與
      丙○○原抵押借款極為相似之印章，蓋於萬泰銀行之印鑑
      掛失暨更換申請書、印鑑卡，將電話及住址變更為自家之
      電話、住址，以免被發現。且以該盜刻之印章蓋在授信約
      定書、切結書、週轉金貸款契約、借據、委託書、房屋租
      賃契約書等文件上，因其自任連帶保證人，所以申請書、
      授信約定書、借據等文件則委由其父莊炎根（於88年9 月
      28日死亡）在其上偽造「丙○○」之簽名署押，提出於萬
      泰銀行，而變更借款人為丙○○及連帶保證人為乙○○，
      而貸得1,091 萬元，利息由其繳納，終因無力清償及良心
      不安而自首。」等語不移（見刑事偵查卷第 2-3、38、81
      頁，刑事一審卷第12、110 頁）。次參諸證人即經辦系爭
      借款之銀行員林雅芳在原審所證稱：「其將系爭借據及授
      信約定書等資料，交由乙○○拿去讓借款人（丙○○）對
      保。」等語（見原審卷二第236 頁），及證人辦理印鑑掛
      失之經辦王雅雯在本院證稱：「印鑑掛失暨更換申請之正
      常程序，是申請人攜帶身分證及印章來我們銀行櫃台辦理
      ，丙○○的活期存款帳戶（000000000000）辦理掛失，他
      本人沒有親自到銀行，是乙○○經理拿回來給我的（印鑑
      卡暨更換申請書），拿給我時已經簽名、蓋章好了，我問
      莊經理是否有讓本人簽名蓋章，他告訴我說丙○○是他親
      戚他拿給他簽的。」等語（見本院前審卷第128-132 頁）
      。再對照萬泰銀行所留存之88年6 月16日授信約定書、88
      年6月24日借據、88年6月24日週轉金貸款契約書、及88年
      5月6日存戶印鑑卡，其內「丙○○」之簽名處，與上訴人
      丙○○原於78年8 月23日簽立之四信合作社放款保證人印
      鑑、立約定書留存對保簽章印鑑、及79年10月17日簽立之
      四信合作社社員印鑑卡（見原審卷二第386-389 頁）之親
      自簽名結果，顯非上訴人丙○○所親簽（被上訴人未主張
      系爭借據、週轉金貸款契約書，係上訴人丙○○親自簽名
      ，僅爭執印鑑係上訴人丙○○之印鑑）。雖上揭88年6 月
      16日授信約定書、88年6月24日借據、88年6月24日週轉金
      貸款契約書、及88年5月6日存戶印鑑卡內「丙○○」之印
      文，與上揭78年8 月23日簽立之放款保證人印鑑、立約定
      書留存印鑑、及79年10月17日簽立之社員印鑑卡中之「丙
      ○○」印文極為相似；然上訴人丙○○於本院提出其蓋於
      78年8 月23日簽立之放款保證人印鑑、立約定書留存印鑑
      、及79年10月17日簽立之社員印鑑卡之「丙○○」印章，
      經本院與上揭約定書、88年6月24日借據、88年6月24日週
      轉金貸款契約書、及88年5月6日存戶印鑑卡內「丙○○」
      之印文相核對結果，其印文字體較細，而真正之印文字體
      較粗，觀之仍有不同。再者由上訴人乙○○所偽刻而蓋用
      於系爭借據、週轉金貸款契約書、印鑑卡之「丙○○」印
      章，業經上訴人乙○○於90年9月6日提出於本院刑事庭（
      見本院前審90年上訴字第1086號卷第34頁），而經刑事庭
      判決沒收確定，並經原審法院檢察署執行沒收而銷燬，復
      經原審法院檢察署於92年6月20日以南檢玲總字第33471號
      函檢附扣押物品處分命令、贓物登記簿影本各乙份在卷為
      憑（見本院前審卷第 69-71頁）。而上訴人丙○○原蓋用
      於抵押權設定契約書之真正印章，現仍為上訴人丙○○持
      有中，並提出本院前審核對在案，足徵上訴人丙○○抗辯
      系爭借據之印文，係上訴人乙○○盜刻印章所蓋用，已堪
      採信。況上訴人乙○○時任銀行高級職員，竟完全悖離銀
      行貸款及變更印鑑之正常程序，非但自任對保人，且將通
      訊地址填寫為其自己之住址，即臺南市○○路 799巷41號
      ，電話亦改為其自家之電話 0000000號等情，既為兩造所
      不爭執，益足徵上訴人丙○○抗辯上訴人乙○○未經其同
      意，以盜刻之印章及偽造之署押簽立系爭借據，其確未向
      被上訴人借用系爭款項，洵屬有據。
（二）被上訴人雖主張系爭貸款匯入上訴人丙○○在萬泰銀行之
      000000000000號活期儲蓄存款帳戶內，用以清償附表二所
      示之債，上訴人丙○○自屬無法律上原因受有利益，構成
      不當得利云云。惟按無法律上之原因而受利益，致他人受
      損害者，應返還其利益，固為民法第179 條所明定。然本
      件兩造間並無系爭1,091 萬元之借貸關係，且上訴人丙○
      ○雖於萬泰銀行設有帳號000000000000號活期儲蓄存款帳
      戶，然該帳戶遭上訴人乙○○以偽刻之印章變更印鑑，已
      詳如上述，且於被上訴人將1,091 萬元匯入該帳戶後，即
      由上訴人乙○○以盜刻之印章提領轉帳，自係上訴人乙○
      ○有無侵權行為之情事，難認上訴人丙○○有何不當得利
      可言。雖被上訴人又以上訴人丙○○之父陳水成，以上訴
      人丙○○為連帶保證人，於84年8月11日至86年6月4 日，
      陸續向四信合作社借款7筆共1,341萬元（借款日期、金額
      、匯款方式均如附表一所示），待借款到期後，以改換借
      據之方法延展清償日期（即俗稱換單），其中附表一編號
      1之450萬元借款，曾償還250萬元，餘款200萬元，於86年
      8月13日與附表一編號2之51萬元借款，合併換單為250 萬
      元，附表一編號3、4、5、6之借款，又於87年2 月20日合
      併為640萬元之借款，而附表一編號7之借款則未換單，是
      陳水成上開借款因一部償還，一部分合併換單，成為如附
      表二所示之3筆借款共1,091萬元，系爭於88年6 月24日所
      借之1,091 萬元，係用以清償該舊債務，因認上訴人丙○
      ○因而免除連帶保證人之責，自受有不當得利云云。惟姑
      不論被上訴人該主張，已為上訴人丙○○辯稱其於84年12
      月1 日前，欠四信合作社之借款早已還清，何來借新還舊
      而有不當得利情事等語在卷。且上訴人丙○○抗辯其父陳
      水成與四信合作社之借款往來多筆，詳如附表四所載均已
      還款之事實，亦據提出與其主張相符之活期存款往來明細
      在卷可佐（見本院前審卷第152-156 頁）。而就兩造間之
      借款往來，發生爭議者雖為附表一編號1之450萬元，上訴
      人陳水成於84年8月15日清償250萬元為兩造不爭執，另20
      0萬元是否清償則有所爭執；另附表一編號2（84年10月27
      日）上訴人丙○○主張其要借100 萬元，上訴人乙○○因
      挪用200 萬元，恐超出額度遂載借款51萬元，另自其表妹
      龔陳秀琴帳戶提領49萬元，合計100 萬元入陳水成帳戶，
      陳水成相信其所借之款項為100 萬元，其後還款均以其向
      上訴人乙○○表示之借款金額還款；至附表一編號3、4、
      5、6合計640 萬元之借款，及其後換單即附表二編號2、3
      之借款，均係上訴人乙○○盜用印章所借等情。惟查陳水
      成於84年9月1日，匯8,019,052 元至其於四信合作社之活
      期帳戶，用以清償如附表四所示之A、B、C、D四筆合計80
      0 萬元之借款及利息，時任四信襄理之上訴人乙○○卻未
      按客戶之指示予以清償，而僅轉帳6,009,877清償B、C、D
      之借款，而挪用200 萬元等事實，既據上訴人乙○○自陳
      在卷，且有活期存款明細在卷可稽，自屬實情。又附表一
      編號3、4、5、6、7及附表二編號2、3 之款項，係上訴人
      乙○○利用陳水成與四信合作社多筆借款，及其保管陳水
      成存摺之機會，盜蓋陳水成及上訴人丙○○之印章，持向
      四信合作社借款等事實，亦據上訴人乙○○於刑事偵審中
      自陳甚明，並有附表一編號 3、4、5、6、7及附表二編號
      2、3各筆借款之借款申請書、擔保放款借據、約定書附卷
      足參（見刑事偵查卷第4-18頁）。且上訴人乙○○於本院
      復提出盜蓋陳水成及上訴人丙○○印章，而未使用之空白
      印鑑卡各一紙、盜蓋陳水成印章而未使用之四信合作社活
      期儲蓄存款取款憑條5 紙、盜蓋陳水成、上訴人丙○○印
      章之空白擔保放款借據4 紙、上訴人丙○○之概括式同意
      書1紙、空白約定書1紙、空白之個人資料表3 紙，及上訴
      人乙○○盜用印章借新還舊後，取得附表一編號 3、4、5
      、6 借款之借據為證，益徵上訴人乙○○所陳其利用機會
      盜蓋上訴人丙○○、陳水成之印章應屬可信。況上揭各筆
      借款合計1,091 萬元苟係陳水成所借（上訴人丙○○為連
      帶保證人），而非上訴人乙○○利用盜蓋上揭空白文件之
      機會所借，於87年4 月11日四信合作社為萬泰銀行吸收合
      併後，上訴人乙○○大可持萬泰銀行新格式之文件讓上訴
      人丙○○簽立，而不必再偽刻上訴人丙○○之印章，違背
      公司規定，欺瞞同事，擅自變更客戶之印鑑，並將上訴人
      丙○○之住址、電話更改為自己之住址及電話，以防查核
      ，益徵上訴人乙○○自承盜用印章，及上訴人丙○○抗辯
      係上訴人乙○○盜蓋印章為上開借款，核屬實情。再參以
      上訴人乙○○自首上揭偽造文書犯罪，亦據原審法院檢察
      署檢察官提起公訴，並經原審法院刑事庭以89年度訴字第
      1106號、本院90年度上訴字第1086號刑事判決，認上訴人
      乙○○行使偽造文書、詐欺等罪，判處有期徒刑確定並定
      應執行刑2年4月在案。雖被上訴人主張上訴人乙○○係為
      脫免上訴人丙○○之借款責任始為自首，其所陳應不足採
      信云云。然上訴人乙○○原任四信合作社襄理，合併後為
      萬泰銀行北門分行襄理，有多年資歷，坐領高薪，並有高
      額之退休金可期，倘非確有盜蓋上訴人丙○○、陳水成之
      印章，及盜刻上訴人丙○○之印章，冒貸1,091 萬元之情
      事，其何苦為上訴人丙○○1,091 萬元之貸款，自首犯罪
      遭受免職，使高薪及高額退休金落空，並由銀行襄理淪為
      階下囚，令自己名譽受損家人蒙羞，由此益顯上訴人乙○
      ○上揭事實之自認與實情相符，而非意圖免除上訴人丙○
      ○之債務故為虛偽陳述。而上訴人丙○○既非無法律上之
      原因，而受有免除債務之利益，被上訴人亦非因而受有損
      害，則被上訴人主張上訴人丙○○有不當得利情事，當無
      足取。
（三）又上訴人乙○○既已自認其意圖為自己不法所有，利用其
      姑丈陳水成於四信合作社設立存款帳戶，並以上訴人丙○
      ○為連帶保證人，而以上揭房地為擔保向四信合作社貸款
      之機會，盜用陳水成及上訴人丙○○之印章，蓋於其另備
      之空白印鑑卡、借款申請書、擔保放款借據、約定書、活
      期儲蓄存款取款憑條等文件上，所載借款人、連帶保證人
      或取款人欄內，以備日後之用，嗣於附表一編號 3、4、5
      、6、7及附表二編號2、3所示借款時間，利用上開借款申
      請書等文件，並另偽造陳水成及上訴人丙○○簽名之署押
      於上開文件上，提出於四信合作社，使不知情之四信合作
      社承辦人陷於錯誤，而向四信合作社分別詐借如附表二所
      示得款1,091 萬元，嗣四信合作社因法人合併由萬泰銀行
      概括承受，因附表二編號1之200萬元到期，須辦理展期換
      約手續，所有借款視為全部到期，合併為一筆1,091 萬元
      之借款，並將所有單據更換為萬泰銀行所定之書表格式，
      借款人兼擔保物所有人改為上訴人丙○○，上訴人乙○○
      則自任連帶保證人，上訴人乙○○乃另偽刻上訴人丙○○
      之印章，復偽造附表三借款之授信約定書、週轉金貸款契
      約、借據等文件，向萬泰銀行貸款1,091 萬元，用以清償
      附表二之債務等事實，既經本院調閱原審法院刑事庭89年
      度訴字第1106號、本院90年度上訴字第1086號刑事案卷查
      明無訛，自堪信實。按因故意或過失，不法侵害他人之權
      利者，負損害賠償責任，民法第184條第1項前段定有明文
      。又負損害賠償責任者，除法律另有規定或契約另有訂定
      外，應回復他方損害發生前之原狀，因回復原狀而應給付
      金錢者，自損害發生時起，加給利息。再應付利息之債務
      ，其利率未經約定，亦無法律可據者，週年利率為 5％。
      民法第213條第1、2項、第203條分別定有明文。經查上訴
      人乙○○既於88年6 月24日前，即以上揭方法向被上訴人
      詐得1,091 萬元，而有如上述，則被上訴人依侵權行為之
      法律關係，請求上訴人乙○○賠償1,091萬元，及自 88年
      9月25日起至清償日止，按年息5％計算之利息，洵屬正當
      ，應予准許。逾此範圍之請求，即屬無據，不應准許。末
      按損害之發生或擴大，被害人與有過失者，法院得減輕賠
      償金額，或免除之。重大之損害原因，為債務人所不及知
      ，而被害人不預促其注意或怠於避免或減少損害者，為與
      有過失。前二項之規定，於被害人之代理人或使用人與有
      過失者，準用之，固為民法第217 條所明定。惟此過失相
      抵之規定，被害人之過失行為須為損害之共同原因，予損
      害之發生或擴大以助力，並與損害之發生與擴大有相當因
      果關係者，始有適用，最高法院著有89年臺上字第1036號
      判決意旨足參。經查本件被上訴人於內部作業之監督縱有
      疏忽，但有此疏忽在通常狀態下，亦非當然發生其職員偽
      造他人文書、冒貸詐欺取財之結果，此監督疏忽與上訴人
      乙○○偽造文書、詐欺取財兩者間，難認有相當之因果關
      係存在，當無過失相抵原則之適用。上訴人乙○○抗辯其
      縱有侵權行為，因被上訴人未盡監督之責，亦與有過失，
      其得主張過失相抵云者，即無足採。
（四）至最高法院判決發回理由，指上訴人丙○○雖稱其父陳水
      成於84年12月下旬，即將向四信合作社之貸款清償完畢，
      但一筆87年2月20日之貸款借據，係於86年8月間所印製，
      上訴人乙○○於自首時陳稱其於84年6 月20日，盜用陳水
      成及上訴人丙○○印章蓋於空白借據，即與事實不符；另
      陳水成之四信合作社存摺，於84年9月1日電匯存入660 萬
      元，係記載轉帳支出6,009,877元及2,009,175元，並無還
      款之記載，故不能證明被上訴人已受領還款之事實，縱認
      該款項係上訴人乙○○偽造取款條領走，亦係上訴人乙○
      ○盜領陳水成存款問題，兩造間關於該借貸債務仍然存在
      等語二節。卷查上訴人乙○○於自首狀內，就被上訴人所
      指附表二編號3之87年2月20日金額640 萬元借據，已列入
      證物內敘明係屬偽造之文書，顯見上訴人丙○○所稱其與
      陳水成於84年12月下旬後，即未與四信合作社有往來之真
      意，應係其於84年底即將借款還清，不再與銀行有借貸關
      係，然該帳戶仍然存續而言，且上訴人乙○○自首時，係
      稱陳水成於84年6 月20日向四信合作社借款，其乃「利用
      此機會」盜蓋印章於借款所需文件等語，是上訴人乙○○
      實際上係利用「有借款致開始有往來」之機會始趁機盜蓋
      印章，而據上訴人乙○○於刑事案件中之陳述，大部分借
      據其係利用84年間陳水成有借款時趁來往之便盜蓋，而系
      爭86年所印製之借據，則係87年間因萬泰銀行要承受四信
      合作社，銀行須重新建立客戶基本資料檔案為由來要求用
      印而伺機盜蓋，亦據上訴人乙○○在本審供稱；「640 萬
      元借據偽造時間為87年2 月12日，本件借款陳水成於84年
      間到四信開戶使用，當時其係四信服務之員工，因當時其
      家庭經濟發生問題，故起貪念為本件行為，而自84年就利
      用陳水成有借有還的機會，從中盜蓋陳水成的印章，多次
      利用其印章盜蓋，且每次都盜蓋很多張，以備日後使用，
      86年6月4日200萬元借據及聲請書，與86年8 月13日251萬
      元借據及聲請書，都是以84年所盜蓋的備用空白單據填載
      使用，四信因為於87年4 月才由萬泰銀行概括承受完成，
      雖然仍繼續使用四信的單據，但因年度不一樣，所以84年
      我所蓋用的空白單據就不能使用，所以才於87年2 月12日
      再到陳水成那裡拿其印章盜蓋，當時陳水成已經沒有積欠
      四信款項，所以我就編了一大套理由騙他，他將印章交給
      我，我盜蓋完成後，將印章還給陳水成。」等語不移。再
      參諸上訴人乙○○於原審復提出其盜蓋陳水成及上訴人丙
      ○○印章而未使用之空白印鑑卡各1 紙、盜蓋陳水成印章
      而未使用之四信合作社活期儲蓄存款取款憑條5 紙、盜蓋
      陳水成、上訴人丙○○印章之空白擔保放款借據4 紙、上
      訴人丙○○之概括式同意書1紙、空白約定書1紙、空白之
      個人資料表3 紙，及上訴人乙○○盜用印章借新還舊後，
      取得原審判決附表一編號3、4、5、6借款之借據等件，暨
      上揭空白文件中之盜蓋陳水成、上訴人丙○○印章之空白
      擔保放款借據4紙中之1紙、上訴人丙○○之概括式同意書
      1紙及空白約定書1紙，亦均為86年所印製各情，益足證上
      訴人乙○○所陳其利用機會盜蓋上訴人丙○○、陳水成之
      印章，且盜蓋空白文件之行為不只一次，被上訴人徒依自
      首狀文義不清之部分，遽指上訴人乙○○於自首時陳稱盜
      蓋印章於空白借據之時點與事實不符，即無足採。次按有
      權登載存摺之人，當為四信合作社之從業職員而非陳水成
      ，故電腦紀錄在陳水成存摺上之記載是「轉帳支出」或「
      還款」，係由被上訴人或上訴人乙○○自行記載，還款者
      也可能記載為轉帳支出，且依該存摺亦足見除上訴人乙○
      ○所稱款項為其所挪用之陳述外，上訴人丙○○復已提出
      附表四之內容，證明陳水成每次還款時，依匯入款項之數
      額，均恰為欲清償之借款本金加上該筆借貸之利息，足證
      陳水成絕非僅係單純存款而已，應係專為還款。此就挪用
      200萬元部分，事實上陳水成於84年9月1日匯8,019,052元
      （除電匯存入660萬元，另筆電匯存入1,419,052元），至
      其於四信合作社之活期帳戶用以清償如附表四所示之A、B
      、C、D四筆合計800 萬元之借款及利息，時任四信合作社
      經理之上訴人乙○○卻未按客戶之指示予以清償，僅轉帳
      6,009,877元清償B、C、D之借款，而挪用2,009,175 元等
      情觀之即明。而陳水成於84年6 月20日至84年12月間還款
      時，均已將所欲清償之本金及利息，匯入其於四信合作社
      之帳戶後，將蓋妥印章之取款條交由當時任四信合作社北
      門分社經理之上訴人乙○○，且如上所述於84年9月1日，
      亦係由陳水成親赴四信合作社交付8,019,052 元之取款條
      予上訴人乙○○，以完成還款作業；然上訴人乙○○則擅
      自篡改資料僅轉帳還款600萬元與利息，而挪用其中之200
      萬元及利息。按上訴人乙○○既係四信合作社之經理，作
      為該分社之代表人，受理貸款之還款，乃是其所掌職務之
      一，上訴人乙○○為有受領權之人，陳水成所為當屬清償
      借款之行為，揆諸民法第309條第1項清償效力之規定，難
      謂不具清償之效力，至上訴人乙○○未繳入行庫而予挪用
      ，並非屬盜領陳水成之存款，而係業務侵占四信合作社之
      財產，四信合作社應向上訴人乙○○求償，而與陳水成、
      上訴人丙○○無涉。是被上訴人執上揭情詞，認上訴人丙
      ○○應負返還消費借貸款項之義務，或負返還不當得利之
      責任，亦非的論，難為其有利之認定。
六、綜上所述，上訴人丙○○，既未以上訴人乙○○為連帶保證
    人，向被上訴人借貸系爭1,091 萬元之借款，則被上訴人以
    消費借貸及連帶保證之法律關係，先位請求上訴人丙○○、
    乙○○連帶給付本金1,091萬元，及自88年9月25日起至清償
    日止按年息8.75％計算之利息，及自88年10月25日起至89年
    4月24日止按上開利率10％，自89年4月25日起至清償日止按
    上開利率20％計付之違約金，即屬無據，不應准許。原審就
    上開不應准許之先位請求部分，為上訴人丙○○、乙○○敗
    訴之判決，並為假執行之宣告，自有未洽。上訴意旨指摘原
    審此部分判決不當，求予廢棄改判，為有理由，自應由本院
    將原判決予以廢棄，改判如主文第2 項所示。又原審先位聲
    明之判決，既經本院全部廢棄，本院自應就備位聲明加以裁
    判。而如上所述，上訴人丙○○既無不當得利之情事，則被
    上訴人依不當得利之法律關係，備位請求上訴人丙○○給付
    1, 091萬元，及自88年9月25日起至清償日止，按年息10.05
    ％計算之利息，亦屬無據，不應准許。又上訴人乙○○既係
    故意以上揭偽造文書等犯罪行為，不法侵害被上訴人之權利
    ，則被上訴人依侵權行為損害賠償之法律關係，備位請求上
    訴人乙○○給付1,091萬元，及自88年9月25日起至清償日止
    ，按年息 5％計算之法定遲延利息，洵屬正當，應予准許，
    其餘逾此部分之請求，則為無理由，不應准許。又被上訴人
    上揭勝訴部分，兩造既分別陳明願供擔保准宣告假執行或免
    為假執行，經核於法並無不合，爰分別酌定相當擔保金額後
    准許。至被上訴人上揭本位及備位請求敗訴部分，其假執行
    之聲請亦失所附麗，不應准許。爰另判決如主文第 3、4、5
    項所示。
七、又本件事證已臻明確，兩造其餘主張陳述及攻擊防禦方法，
    核與判決之結果不生影響，爰不逐一論述，併此敘明。
八、據上論結，本件上訴人丙○○之上訴為有理由，上訴人乙○
    ○之上訴，先位部分為有理由，備位部分為一部有理由一部
    無理由，爰依民事訴訟法第463條、第450條、第449條第1項
    、第79條、第390條第2項、第392條，判決如主文。
中　　華　　民　　國　　96　　年　　1　　月　　30　 　日
                  民事第四庭  審判長法　官  王惠一
                                    法　官　蘇重信
                                    法　官  林永茂
上為正本係照原本作成。
如對本判決上訴，須於判決送達後20日內向本院提出上訴狀，未
表明上訴理由者，應於上訴後20日內，向本院提出理由書（須附
繕本）。依法並應委任律師為訴訟代理人，始得上訴。
中　　華　　民　　國　　96　　年　　1　　月　　30　 　日
                                    書記官  謝素嬿
【附記】
民事訴訟法第466條之1：
(1)對於第二審判決上訴，上訴人應委任律師為訴訟代理人。但上
  訴人或其法定代理人具有律師資格者，不在此限。
(2)上訴人之配偶、三親等內之血親、二親等內之姻親，或上訴人
  為法人、中央或地方機關時，其所屬專任人員具有律師資格並
  經法院認為適當者，亦得為第三審訴訟代理人。
民事訴訟法第466條之2：
  上訴人無資力委任訴訟代理人者，得依訴訟救助之規定，聲請
  第三審法院為之選任律師為其訴訟代理人。
附表一（借款人陳水成，連帶保證人丙○○）幣別新臺幣
┌───┬────┬───────┬───────────┐
│編號  │借款日期│借款金額      │  備   註             │
│      │        │              │                      │
├───┼────┼───────┼───────────┤
│      │        │              │ 匯至丙○○在彰化銀行 │
│ 1    │84.8.11 │  450萬元     │ 00000000000000號帳戶 │
│      │        │              │ 84.8.15還250萬元。   │
├───┼────┼───────┼───────────┤
│      │        │              │ 此51萬元借款與龔陳秀 │
│ 2    │84.10.27│   51萬元     │ 琴所提現金49萬元，合 │
│      │        │              │ 併為100萬元，匯至陳錦│
│      │        │              │ 福在彰化銀行前開帳戶 │
├───┼────┼───────┼───────────┤
│ 3    │85.5.6  │  150萬元     │                      │
│      │        │              │                      │
├───┼────┼───────┼───────────┤
│ 4    │85.7.11 │  200萬元     │                      │
│      │        │              │                      │
├───┼────┼───────┼───────────┤
│ 5    │85.12.28│   90萬元     │                      │
│      │        │              │                      │
├───┼────┼───────┼───────────┤
│ 6    │86.2.25 │  200萬元     │                      │
│      │        │              │                      │
├───┼────┼───────┼───────────┤
│ 7    │86.6.4  │  200萬元     │                      │
│      │        │              │                      │
├───┴────┴───────┴───────────┤
│  合計             1,341萬元                            │
└────────────────────────────┘
  表二（借款人陳水成，連帶保證人丙○○）
┌───┬────┬───────┬─────┬─────────┐
│ 編號 │借款日期│借款金額      │約定清償日│  備註            │
│      │        │              │          │                  │
├───┼────┼───────┼─────┼─────────┤
│      │86.6.4  │ 200萬元      │ 88.6.4   │此筆借款即附表一編│
│      │        │              │          │號7之借款，未經換 │
│ 1    │        │              │          │單                │
│      │        │              │          │                  │
├───┼────┼───────┼─────┼─────────┤
│      │86.8.13 │ 251萬元      │88.8.13   │前開借款日期，即換│
│ 2    │        │              │          │單日期。          │
│      │        │              │          │前開借款金額，係附│
│      │        │              │          │表一，編號1(餘款20│
│      │        │              │          │0萬元)及編號2(51萬│
│      │        │              │          │)，合併換單之金額 │
│      │        │              │          │(即200萬＋51萬元=2│
│      │        │              │          │51萬元            │
├───┼────┼───────┼─────┼─────────┤
│ 3    │87.2.20 │ 640萬元      │89.2.20   │前開借款日期即換單│
│      │        │              │          │日期。            │
│      │        │              │          │前開借款金額係將附│
│      │        │              │          │表一，編號3、4、5 │
│      │        │              │          │、6四筆借款合併(15│
│      │        │              │          │ 0萬＋200萬＋90萬 │
│      │        │              │          │＋200萬=640萬)換單│
│      │        │              │          │之金額            │
├───┴────┴───────┴─────┴─────────┤
│             合計 1,091萬元                                     │
└────────────────────────────────┘
附表三（借款人丙○○，連帶保證人乙○○）
┌────────┬───────┬──────┬─────────┐
│ 借款日期       │借款金額      │ 約定清償日 │      備 註       │
├────────┼───────┼──────┼─────────┤
│                │              │            │此1091萬元借款，撥│
│  88.6.24       │ 1,091萬元    │89.6.24     │入丙○○在萬泰銀行│
│                │              │            │000000000000號帳戶│
│                │              │            │，再加上陳福錦自上│
│                │              │            │開帳戶提領37,730元│
│                │              │            │，同日轉帳，用以清│
│                │              │            │償附表二之借款1091│
│                │              │            │萬元及利息37,730元│
│                │              │            │。                │
│                │              │            │                  │
│                │              │            │                  │
│                │              │            │                  │
└────────┴───────┴──────┴─────────┘
附表四
┌───┬────┬───────┬──────┬─────────┐
│編號  │借款日期│借款金額      │還款日期    │  還款金額        │
│      │        │              │            │                  │
├───┼────┼───────┼──────┼─────────┤
│ 1    │84.06.21│300萬         │84.0718     │   3,021,859      │
│      │        │              │            │(300萬＋27天利息) │
├───┼────┼───────┼──────┼─────────┤
│ 2    │84.07.07│500萬元       │84.8.1    │4,033,733         │
│      │        │              │            │(400萬＋500萬之25 │
│      │        │              │            │天利息)           │
│      │        │              │            │                  │
│      │        │              │84.08.11  │100萬元＋利息     │
│      │        │              │            │(另以定存解約還清)│
├───┼────┼───────┼──────┼─────────┤
│3     │84.08.11│450萬元       │84.08.15  │2,504,858         │
│      │        │              │            │(250萬＋450萬之4天│
│      │        │              │            │利息)             │
│      │        │              │84.09.01  │200萬元－－Ａ     │
├───┼────┼───────┼──────┼─────────┤
│ 4    │85.07.11│  420萬元     │84.08.22  │2,505,667         │
│      │        │              │            │(250萬＋420萬之5天│
│      │        │              │            │利息)             │
│      │        │              │84.09.01  │170萬----B        │
├───┼────┼───────┼──────┼─────────┤
│ 5    │84.08.25│   80萬元     │84.09.01    │80萬----C         │
├───┼────┼───────┼──────┼─────────┤
│ 6    │84.08.28│  350萬元     │84.09.01    │350萬----D        │
├───┴────┴───────┴──────┴─────────┤
│ 迄84.08.31日止，陳水成在四信之借款有A＋B＋C＋D=800萬             │
│ 陳水成於84.09.01存入8,019,052元，還清800萬借款，但乙○○僅將     │
│ 6,009,877元入四信帳戶清償B、C、D之款項，未清償A筆(即乙○○挪用200│
│萬元）                                                            │
└─────────────────────────────────┘
 附表五
┌───┬────┬───────┬──────┬─────────┐
│編號  │借款日期│借款金額      │還款日期    │  還款金額        │
│      │        │              │            │                  │
├───┼────┼───────┼──────┼─────────┤
│1     │84.09.25│200萬元       │84.11.15    │200萬＋11,334利息 │
├───┼────┼───────┼──────┼─────────┤
│2     │84.09.26│799萬元       │84.10.02  │300萬＋12,937利息 │
│      │        │(700萬)＋99萬 │            │                  │
│      │        │(為四信紀錄） │            │                  │
│      │        │              │84.10.07  │100萬＋6,733利息  │
│      │        │              │            │                  │
│      │        │              │84.10.23  │100萬＋17,228利息 │
│      │        │              │            │                  │
│      │        │              │84.12.01  │299萬-----E       │
├───┼────┼───────┼──────┼─────────┤
│3     │84.10.20│50萬          │84.11.02    │50萬＋1,214利息   │
├───┼────┼───────┼──────┼─────────┤
│5     │84.10.26│300萬         │84.11.02    │300萬＋5,698利息  │
├───┼────┼───────┼──────┼─────────┤
│6     │84.10.27│100萬         │84.11.28    │100萬＋8,478利息  │
│      │        │(四信紀錄51萬)│            │                  │
├───┼────┼───────┼──────┼─────────┤
│7     │84.11.17│500萬         │84.12.01    │500萬------F      │
│      │        │(四信紀錄400萬│            │＋22,924利息      │
│      │        │)             │            │                  │
├───┴────┴───────┴──────┴─────────┤
│註：借款E＋F=799萬                                                │
│    利息22,924=299萬元自11.26-12.1日按年利9.85%計算5天之利息=4,034│
│    (因利息為月付，9.26-11.25已先扣)                              │
│    500萬元自11.17-12.1按年利9.85%計算14天之利息=18,890           │
│    4,034＋18,890=22,924                                          │
│    故84.12.01共還7,990,000＋22,924=8,012,924                     │
└─────────────────────────────────┘
